---
title: "Análisis de Métodos de Clasificación"
author: "Grupo de Estadística 2"
date: "`r Sys.Date()`"
output: pdf_document
---

```{r setup, include=FALSE}
knitr::opts_chunk$set(echo = TRUE)
```

## Introducción
En este estudio se comparan tres métodos de clasificación de frijoles según su eficiencia en términos de tiempo. Se analiza si hay diferencias significativas entre los métodos usando ANOVA y la prueba de LSD.

## Diseño Experimental

- **Factor:** Método de clasificación.
- **Bloque:** Estudiante.
- **Niveles del factor:** Método 1, Método 2, Método 3.
- **Número de bloques:** 5 (uno por cada estudiante).
- **Diseño de efectos:** Diseño de efectos fijos.
- **Variable de respuesta:** Tiempo de clasificación (en segundos).
- **Aleatorización:** Los métodos se asignaron de manera aleatoria a los estudiantes para evitar sesgos.

## Materiales

- Platos desechables pequeños.
- Frijoles de tres colores diferentes.
- Cronómetro.

## Planteamiento del Modelo

El modelo de análisis de varianza se expresa como:

\[ Y_{ij} = \mu + \tau_i + \beta_j + \epsilon_{ij} \]

Donde:
- \( Y_{ij} \) es el tiempo de clasificación.
- \( \mu \) es la media general.
- \( \tau_i \) es el efecto del método \( i \).
- \( \beta_j \) es el efecto del estudiante \( j \).
- \( \epsilon_{ij} \) es el error aleatorio, con los supuestos: normalidad, media cero, varianza constante e independencia.

## Carga de Datos

```{r}
library(readxl)
library(dplyr)
library(agricolae)
library(tidyr)
library(kableExtra)

mydata <- tibble::tibble(
  Estudiante = c("De Leon", "Gonzalez", "Jorge", "Estheban", "Ariel"),
  `1` = c(939, 649, 687, 556, 750),
  `2` = c(688, 642, 581, 500, 856),
  `3` = c(821, 714, 680, 685, 920)
)

# Mostrar datos sin ordenar
mydata %>%
  kable("latex", caption = "Datos sin ordenar") %>%
  kable_styling(latex_options = "striped")
```

## Transformación de Datos

```{r}
arranged_data <- pivot_longer(mydata, cols = "1":"3", names_to = "Metodo", values_to="Tiempo")
arranged_data
```

## Datos ordenados

```{r}
# Ordenar los datos por Estudiante
sorted_data <- arranged_data %>%
  arrange(Estudiante)

# Mostrar datos ordenados
sorted_data %>%
  kable("latex", caption = "Datos ordenados por estudiante") %>%
  kable_styling(latex_options = "striped")

```



## Prueba de Hipótesis (ANOVA)

```{r}
results <- aov(Tiempo ~ Metodo + Estudiante, data = arranged_data)
summary(results)
```

## Diferencia Significativa de Fisher (LSD)

```{r}
lsdresults <- LSD.test(results, "Estudiante")
lsdresults
```

## Cotización del Estudio

Se estima que el costo del estudio incluye:
- Materiales: Q30
- Total: Q30

## Recomendación a Glamour

El análisis ANOVA muestra que hay una diferencia significativa entre los estudiantes (p = 0.0101), pero no entre los métodos de clasificación (p = 0.1186). La prueba LSD indica que Ariel y De Leon tienen tiempos significativamente más altos que los otros estudiantes. Se recomienda a la empresa "Glamour" capacitar a los clasificadores con menor rendimiento o modificar los métodos para mejorar la eficiencia general.
